臺中高等行政法院判決
　　　　　　　　　　　　　　　　　　 96年度訴字第00193號
　　　　　　　　　　　　　　　.
原　　　告　甲○
原　　　告　乙○○
共　　　同
訴訟代理人　張績寶　律師
複代理人　　江文玉　律師
被　　　告　彰化縣溪湖地政事務所
代　表　人　丙○○
訴訟代理人　丁○○
上列當事人間因有關土地登記事務事件，原告不服彰化縣政府中
華民國96年3月16日府法訴字第0950217725號訴願決定，提起行
政訴訟，本院判決如下︰
　　主  文
原告之訴駁回。
訴訟費用由原告負擔。
　　事  實
一、事實概要：緣原告甲○及訴外人吳慶財等2人，於民國（下
    同）30年間共同耕作埔心鄉○○○段253地號土地，該地於4
    2年由政府徵收放領，由原告甲○代表承領，土地登記簿所
    有權人登記為原告甲○所有，嗣原告甲○與訴外人吳慶財基
    於分管分耕事實，於88年12月16日，檢附分管位置圖、協議
    書及印鑑證明等文件，向被告申辦土地分割及更正登記，由
    被告報經彰化縣政府轉呈內政部核示，將該筆土地分割為25
    3地號及253-1地號面積，分別由原告甲○取得253地號土地
    ，訴外人吳慶財取得253-1地號土地。嗣後，原告乙○○及
    原告甲○持台灣高等法院台中分院93年度上訴字第1487號刑
    事判決，主張訴外人吳慶財犯刑法第214條使公務員登載不
    實之罪，申請更正彰化縣埔心鄉○○○段第253-1地號所有
    權為原告甲○全部後，再將其中一部面積206平方公尺更正
    為原告乙○○所有，經被告95年9月19日溪地一字第0950004
    301號函否准所求。原告等不服，提起訴願亦遭駁回，遂提
    起本件行政訴訟。
二、兩造之聲明：
    (一)原告聲明：求為判決訴願決定及原處分均撤銷。
　　(二)被告聲明：求為判決：
      1.原告之訴駁回。
      2.訴訟費用由原告負擔。
三、兩造之陳述：
    (一)原告部分：
      1.原告乙○○及甲○，與訴外人吳慶財三人於35年間，共
        同耕作彰化縣埔心鄉○○○段第253地號土地，三人約
        定分管分耕，並築田埂為界，三人均有分管分耕之事實
        。嗣於42年7月31日耕地放領，三人即推由原告甲○為
        代表，取得前開土地所有權。嗣後，內政部於73年11月
        6日以台（73）內地字第264931號函釋說明：就此類由
        戶長名義代表承領，但由各當事人分管分耕，經協議由
        各人分別取得其現耕地部分所有權者，應准予辦理分割
        。故各分管人均得本於該函所示，請求地政機關辦理更
        正登記。上開土地分管人之一之吳慶財即依該函釋及行
        政法院（按現已改制為最高行政法院）88年判字第158
        號判決聲請更正登記，並經內政部於89年4月17日台（8
        9）內地字第8903548號函准予辦理在案，故被告即依上
        開行政法院判決及內政部函示辦理更正登記，將原彰化
        縣埔心鄉○○○段第253地號土地，分割出第253-1地號
        ，面積1,368.5平方公尺，地目田，權利範圍全部，更
        正登記為吳慶財所有。詎料，吳慶財持向被告辦理分割
        登記之分管圖，為不實之分管圖，此部分亦經台灣高等
        法院台中分院以93年上訴字第1487號判決其犯有使公務
        員登載不實之罪，確定在案，而吳慶財事後亦以台中法
        院郵局第02486號存證信函通知原告，表示願依正確之
        分管部分辦理登記。基此，原告二人即向被告聲請辦理
        更正登記，惟遭被告拒絕辦理；嗣經原告二人向彰化縣
        政府提起訴願，亦遭彰化縣政府駁回訴願在案。
      2.查，被告依據行政院秘書處46年6月5日台46內字第3038
        號函「地政機關不得依據刑事判決逕辦塗銷登記」而否
        准所求，並無違誤云云，惟查：
        (1)按行政程序法第4條規定：「行政行為應受法律及一
          般法律原則之拘束。」同法第6條規定：「行政行為
          ，非有正當理由，不得為差別待遇。」土地登記規則
          第144條第1項1款規定：「依本規則登記之土地權利
          ，有下列情形之一者，於第三人取得該土地權利之新
          登記前，登記機關得於報經直轄市或縣（市）地政機
          關查明核准後塗銷之：1、登記證明文件經該主管機
          關認定係屬偽造。」內政部87年11月13日台（87）內
          地字第8711880號函示要旨指出「權利人持憑法院刑
          事判決證明文件申請註銷因偽造文書所申請補發之所
          有權狀，登記機關得撤銷補發之權狀」；內容指出「
          ‧‧‧對於有瑕疵之行政處分，如不涉及私權爭執無
          人告爭時，實行該處分之原機關及有監督權之上級機
          關均得依職權予以撤銷之。‧‧‧」為行政院62年8
          月9日台（62）內字第6795號函所明釋。本案既經查
          明係陳阿○偽造文書，持不實文件申請書狀補發，地
          政機關所為補發之行政處分既有瑕疵，參酌上開行政
          院函釋及司法院釋字第379號解釋理由書意旨，登記
          機關自得本於權責將補發之權狀撤銷，並公告回復原
          權狀之效力。
        (2)由上開土地登記規則第144條第1款之規定可知，在「
          主管機關」認定證明文件係屬偽造時，即可報經上級
          主管機關核准後塗銷，故依「舉輕以明重」之法理，
          證明文件倘已經「法院」認定屬偽造不實，其效力應
          更甚於主管機關之認定。本件依台灣高等法院台中分
          院93年上訴字第1487號裁判，已明白指出：「‧‧‧
          被告吳慶財及陳國興明知於系爭土地告訴人（即原告
          乙○○）亦有分管部分權利，竟基於使公務員登載不
          實之犯意聯絡，將與實際情形不符之分管位置圖，持
          之以向地政機關辦理分割登記，致使不知情之前揭地
          政事務所辦理土地登記事宜之公務員，將該不實事項
          登載在其職務上所掌管之土地所有權狀等公文書上，
          致足以生損害於乙○○之權利及地政事務所辦理不動
          產登記事宜之正確性。」由此刑事判決實可證明吳慶
          財所提出之證明文件資料，確屬偽造不實，且被告依
          吳慶財提出之不實資料所為之登記，亦有錯誤，並已
          影響不動產登記事宜之正確性。是原告甲○提出刑事
          判決，依據上開規定，主張被告應塗銷移轉登記乙節
          ，應屬於法有據。被告未依法行政，駁回原告之聲請
          ，其違法之情，實為至明。
        (3)承前所述，原告並援用內政部87年11月13日台（87）
          內地字第8711880號函示為據，且該函釋乃是針對土
          地登記規則第144條所為之函釋，由該函釋即可證明
          ，地政機關並非不能依刑事確定判決而為塗銷登記。
          被告雖稱該函示之前提要件為「如不涉及私權爭執無
          人告爭時」，且關係登記權利主體，故並不適用云云
          。經細閱上開函示及土地登記規則第144條之規定可
          知，該函示之重點應非在於有無私權爭執，而係為呼
          應土地登記規則第144條第1款之「登記證明文件為偽
          造」之內容，故該案之權利人既可持法院刑事判決證
          明文件申請辦理，則依行政程序法第8條之規定，本
          件原告甲○亦應可持刑事確定判決申請辦理為是。被
          告未究明及此，即謂本案不適用，顯有違行政行為之
          「禁止差別待遇原則」。
        (4)況且，縱認原告乙○○與訴外人吳慶財間有私權之爭
          執（即訴外人吳慶財對於分管地界有爭議），惟就案
          爭土地之原所有權人（即原告）甲○與訴外人吳慶財
          間，因訴外人吳慶財持不實之分管圖所為之登記，應
          具有塗銷之法定原因，則已堪認定，故被告即原處分
          機關未詳究事實全貌，即全盤否准原告二人之聲請，
          顯有違上開法律規定及函示意旨，故本件行政處分及
          訴願決定，均屬違法，實為至明。
      3.又按，土地登記規則第56條第2款規定：「有下列各款
        情形之一者，登記機關應以書面敘明理由或法令依據，
        通知申請人於接到通知書之日起15日內補正：二、登記
        申請書不符程式，或應提出之文件不符或欠缺者。」被
        告於駁回理由書中指出「退而言之，本案系爭埔心鄉○
        ○○段253-1地號土地，縱能依法塗銷登記回復為原告
        甲○所有，然於原告未檢附協議書申請登記前，被告亦
        未能將其中一部面積206平方公尺更正登記為乙○○所
        有。」等語，倘依被告所言，顯然其亦認原告甲○之請
        求並非無理由，只是原告乙○○部分未檢附相關文件，
        故無法辦理更正移轉登記。則依上開土地登記規則第56
        條第2款之規定，被告應定期命原告乙○○補正，被告
        未定期命補正，即全部否准，彰化縣政府雖然察覺及此
        ，卻仍駁回訴願，顯於法不符，而有違行政程序法第4
        條之「行政行為應依法律及一般法律原則之拘束。」之
        規定，其違法不當，實灼然甚明。
      4.彰化縣政府於訴願決定書之理由第三點指出：吳慶財之
        更正登記乃是由吳慶財與原告甲○共同為之，並非如原
        告所指單獨由吳慶財申請更正登記云云，亦有誤會原告
        之情，實則：本件乃是原告甲○先主張恢復登記，再由
        原告乙○○主張依照內政部於73年11月6日以台（73）
        內地字第264931號函釋辦理更正登記，並非請求直接由
        吳慶財名下移轉登記至乙○○名下，故倘被告認原告未
        齊備文件，應依前開土地登記規則第56條第2款規定，
        命原告補正。原告於訴願理由書中說明此點，僅是在回
        應說明被告以原告乙○○之聲請不符合內政部所訂之更
        正登記法令補充規定第6點、第7點規定之不合法而已，
        原告並非意旨吳慶財或乙○○可單獨辦理，併此敘明。
      5.綜上所述，本件乃是原告甲○聲請塗銷更正登記、恢復
        原狀，再由原告乙○○依據內政部之函釋意旨申請更正
        登記，二者息息相關，實分屬二事，原行政處分未分別
        審究，即遽然全部否准，顯有違法不當情形，原訴願決
        定誤予維持而駁回訴願，亦有違誤，依法均應予撤銷。
    (二)被告部分：
      1.按「申請更正登記，如更正後之權利主體、種類、範圍
        或標的與登記原因證明文件所載不符者，有違登記之同
        一性，應不予受理」、「更正登記以不妨害原登記之同
        一性為限，若登記以外之人對於登記所示之法律關係有
        所爭執，則應訴由司法機關審判，以資解決」分別為內
        政部訂頒更正登記法令補充規定第6點、第7點所明示。
        又依「本規則登記之土地權利，除本規則另有規定外，
        非經法院判決塗銷確定，登記機關不得為塗銷登記」，
        為土地登記規則第7條所明定。「已辦竣移轉登記，即
        使有無效之原因，仍應經法院判決塗銷」亦為內政部74
        年12月2日台（74）內地字第365559號函所示。又「地
        政機關不得依據刑事判決逕辦塗銷登記」行政院秘書處
        46年6月5日台（46）內字第3038號函示有案。
      2.次按土地登記規則第144條第1款規定：「依本規則登記
        之土地權利，有下列情形之一者，於第三人取得該土地
        權利之新登記前，登記機關得於報經直轄市或縣（市）
        地政機關查明核准後塗銷之：一、登記證明文件經該主
        管機關認定係屬偽造」，但本法條規定之土地權利，依
        上述土地登記規則第7條暨內政部74年12月2日台（74）
        內地字第365559號及行政院秘書處46年6月5日台（46）
        內字第3038號函示觀之，應係指無涉他人權益之權利人
        單方行為，或是不屬私權爭執之事項而言。查吳慶財雖
        被判刑，但其本人也是大溝尾段253地號（仁華段187地
        號）分管人之一，本案應屬私權爭執，應由司法機關審
        判，以資解決。且原告單方申請就大溝尾段253-1地號
        其中一部面積206平方公尺更正為原告乙○○所有，除
        程序及身分不合外，亦違反登記之同一性，依更正登記
        法令補充規定第6點、第7點及土地登記規則第7條之規
        定，在未經法院判決前，被告無權依原告所請而准予辦
        理。又依行政院56年10月4日台（56）訴字第7767號函
        示：「更正登記之事項，涉及登記以外之第三人者，應
        由該第三人會同申請，如有爭執應訴請法院審判」。原
        告謂吳慶財於存證信函中表示願依正確之分管部分辦理
        登記，惟查該存證信函之內容與原告申請更正之事項內
        容並非一致。本案標的大溝尾段253地號在分割前既是
        原告及吳慶財三人分耕分管，在實際分耕分管位置、面
        積不明確，亦未檢附三人協議書之情形下，被告無由依
        原告單方申請而允准。
      3.原告舉內政部87年11月13日台（87）內地字第8711880
        號函：「權利人持憑法院刑事判決證明文件申請註銷因
        偽造文書所申請補發之所有權狀，登記機關得撤銷補發
        之權狀」之例示，認為該函係為呼應土地登記規則第14
        4條第1款之「登記證明文件為偽造之內容」，故權利人
        可持法院刑事判決證明申請辦理，但細查上開內政部第
        8711880號函示，行政機關得撤銷有瑕疵之行政處分，
        其先決條件是「如不涉及私權爭執無人告爭時」，本案
        更正登記事涉私權爭執，且案關權利主體之變更，與上
        開單純註銷權狀之處分，實不能相提並論。
      4.由上述內政部第8711880號函示內容之前題規定，更加
        說明了土地登記規則第144條第1款之規定，應係指無涉
        權利主體變更之單純行為或是不涉私權爭執之事項而言
        。與上開行政院秘書處46年之函示並無不合。退步而言
        ，姑且不論該條文所指得撤銷之案件性質為何？本案如
        依該條文辦理而准予塗銷原先之登記，則應回復為原登
        記之狀態，即埔心鄉○○○段253、253-1兩地號回復為
        253地號，面積回復為2,934平方公尺，所有權人回復為
        原告甲○。但原告卻要求更正同地段253-1地號為原告
        甲○後，再將其中一部面積206平方公尺更正為原告乙
        ○○所有，這顯然不合該條文之意旨，被告無由憑以辦
        理，並無不合。
      5.按土地登記規則第57條第1項第3款規定：「有下列各款
        情形之一者，登記機關應以書面敘明理由及法令依據，
        駁回登記之申請：三、登記之權利人、義務人或其與申
        請登記之法律關係有關之權利關係人間有爭執者。」本
        案分管之一吳慶財被判刑確定，本案申請更正又無吳慶
        財之會同或同意書，由此可知本案權利人間有私權爭執
        ，已符合上述駁回之規定。又原告僅單就分割後之埔心
        鄉○○○段253-1地號申請更正為原告甲○，再將其中
        一部面積更正為原告乙○○所有。惟查本案分管人除原
        告外尚有吳慶財，依內政部73年11月6日台（73）內地
        字第264931號函及行政法院88年判字第158號判決意旨
        ，可更正登記為分管人個別所有，是將「分別共有」之
        登記型態變更為「個別所有」。雖以更正名義申請，實
        質是共有物分割，應經全部分管權利人之同意或經由法
        院之判決方得為之，本案放領土地尚有埔心鄉○○○段
        253地號（仁華段187地號）亦應併同辦理，並檢附分割
        位置圖面積及協議書，由分管權利人共同辦理。原告單
        就埔心鄉○○○段253-1地號申請更正，除違反更正登
        記同一性外，對於未會同之分管人吳慶財實屬不公。按
        「行政機關就該管行政程序，應於當事人有利及不利之
        情形，一律注意」為行政程序法第9條所明定。本案爭
        訟標的埔心鄉○○○段253地號（仁華段187地號）及同
        段253-1地號，亦皆因本案而加註「權利關係人間涉及
        私權爭執」之字樣，被告秉持行政程序法第8條、第9條
        之精神及原則，依據上述各相關函示及土地登記規則第
        57條第1項第3款規定，駁回原告之申請並無不合。
      6.查本案原告更正登記之申請，係以一般文書申請方式，
        經由彰化縣政府函轉被告辦理，並未依土地登記規則規
        定之制式登記申請書及申請人到場送件辦理，因未依土
        地登記規則規定之程序送件，故無同規則第56條給予15
        日補正之適用，被告僅能依一般公文書函復。雖如此，
        原告隨時可依規定提出申請，對原告之權益並無影響，
        至於無法辦理之理由，被告於回復函中已告知。又原告
        申請本案更正登記，並非由全體分管人共同申請，僅就
        其中之埔心鄉○○○段253-1地號提出申請，此不合理
        之處，已說明如上述。原告指摘被告違背土地登記規則
        第56條規定以及未就塗銷更正登記及更正登記為原告乙
        ○○部分分別審究，實係誤解。況且原告甲○先前與吳
        慶財已辦過更正登記，亦已知道本案更正登記必備之要
        件，應全體分管人共同申請及檢附明確之分管面積及位
        置圖等證明文件憑辦，原告指訴顯然無理。
    理  由
一、按「本規則登記之土地權利，除本規則另有規定外，非經法
    院判決塗銷確定，登記機關不得為塗銷登記」、「依本規則
    登記之土地權利，有下列情形之一者，於第三人取得該土地
    權利之新登記前，登記機關得於報經直轄市或縣（市）地政
    機關查明核准後塗銷之：1、登記證明文件經該主管機關認
    定係屬偽造。」分別為土地登記規則第7條、第144條第1項
    第1款所明定。又「按已登記之土地權利，除有土地登記規
    則第3章第6節『塗銷登記』規定情事外，非有法律上原因，
    經法院判決塗銷確定者，登記機關不得為塗銷登記，土地登
    記規則第7條訂有明文。」亦為內政部74年12月2日台（74）
    內地字第365559號函釋在案。
二、本件原告於95年9月4日具聲請書附據台灣高等法院台中分院
    93年度上訴字第1487號刑事判決，主張訴外人吳慶財犯有刑
    法第214條使公務員登載不實之罪，向彰化縣政府申請更正
    彰化縣埔心鄉○○○段第253-1地號所有權為原告甲○後，
    再將其中一部面積206平方公尺更正為原告乙○○所有，經
    彰化縣政府95年9月6日府地籍字第095173328號函轉被告辦
    理，被告審核後，於95年9月19日溪地一字第0950004301號
    函以不合土地登記規則第7條及更正登記法令補充規定第6點
    、第7點等規定之申請更正登記要件而否准，並以被告尚難
    依據該項刑事判決而逕予辦理塗銷登記，仍請原告依循司法
    程序訴請塗銷判決，再憑該確定判決辦理塗銷登記，嗣後真
    正承租人再依內政部73年11月6日台（73）內地字第264931
    號函示辦理，揆諸首揭規定與函釋說明，原處分並無違誤。
三、原告起訴主張：按「依本規則登記之土地權利，有下列情形
    之一者，於第三人取得該土地權利之新登記前，登記機關得
    於報經直轄市或縣（市）地政機關查明核准後塗銷之：1、
    登記證明文件經該主管機關認定係屬偽造。」為土地登記規
    則第144條第1項1款所規，又內政部87年11月13日台（87）
    內地字第8711880號函示要旨：「權利人持憑法院刑事判決
    證明文件申請註銷因偽造文書所申請補發之所有權狀，登記
    機關得撤銷補發之權狀」，其內容指出「‧‧‧對於有瑕疵
    之行政處分，如不涉及私權爭執無人告爭時，實行該處分之
    原機關及有監督權之上級機關均得依職權予以撤銷之。‧‧
    ‧」為行政院62年8月9日台（62）內字第6795號函所明釋。
    由上開土地登記規則第144條第1款之規定可知，在「主管機
    關」認定證明文件係屬偽造時，即可報經上級主管機關核准
    後塗銷，依「舉輕以明重」之法理，證明文件倘已經「法院
    」認定屬偽造不實，其效力應更甚於主管機關之認定。本件
    依台灣高等法院台中分院93年上訴字第1487號裁判，已明白
    指出：「‧‧‧被告吳慶財及陳國興明知於系爭土地告訴人
    （即原告乙○○）亦有分管部分權利，竟基於使公務員登載
    不實之犯意聯絡，將與實際情形不符之分管位置圖，持之以
    向地政機關辦理分割登記，致使不知情之前揭地政事務所辦
    理土地登記事宜之公務員，將該不實事項登載在其職務上所
    掌管之土地所有權狀等公文書上，致足以生損害於乙○○之
    權利及地政事務所辦理不動產登記事宜之正確性。」由此刑
    事判決實可證明吳慶財所提出之證明文件資料，確屬偽造不
    實，且被告依吳慶財提出之不實資料所為之登記，亦有錯誤
    ，並已影響不動產登記事宜之正確性。是原告甲○提出刑事
    判決，依據上開規定，主張被告應塗銷移轉登記乙節，應屬
    於法有據。原告並援用內政部87年11月13日台（87）內地字
    第8711880號函示為據，且該函釋乃是針對土地登記規則第
    144條所為之函釋，由該函釋即可證明，地政機關並非不能
    依刑事確定判決而為塗銷登記。本件原告甲○亦應可持刑事
    確定判決申請辦理為是，被告未究明及此，即謂本案不適用
    ，顯有違行政行為之「禁止差別待遇原則」。又土地登記規
    則第56條第2款規定：「有下列各款情形之一者，登記機關
    應以書面敘明理由或法令依據，通知申請人於接到通知書之
    日起15日內補正：二、登記申請書不符程式，或應提出之文
    件不符或欠缺者。」倘依被告駁回理由所言，顯然其亦認原
    告甲○之請求並非無理由，只是原告乙○○部分未檢附相關
    文件，故無法辦理更正移轉登記，則依上開土地登記規則第
    56條第2款之規定，被告應定期命原告乙○○補正，被告未
    定期命補正，即全部否准，彰化縣政府雖然察覺及此，卻仍
    駁回訴願，顯於法不符，而有違行政程序法第4條之「行政
    行為應依法律及一般法律原則之拘束。」之規定，其違法不
    當，實灼然甚明，均應予撤銷云云，然查：
    (一)按「本規則登記之土地權利，除本規則另有規定外，非經
      法院判決塗銷確定，登記機關不得為塗銷登記」為土地登
      記規則第7條所規定。又「申請更正登記，如更正後之權
      利主體、種類、範圍或標的與登記原因證明文件所載不符
      者，有違登記之同一性，應不予受理」、「更正登記以不
      妨害原登記之同一性為限，若登記以外之人對於登記所示
      之法律關係有所爭執，則應訴由司法機關審判，以資解決
      」亦為內政部訂頒更正登記法令補充規定第6點、第7點所
      明定。而「已辦竣移轉登記，即使有無效之原因，仍應經
      法院判決塗銷」亦經內政部74年12月2日台（74）內地字
      第365559號函釋有案，已如前述。再「地政機關不得依據
      刑事判決逕辦塗銷登記」，亦經行政院秘書處46年6月5日
      台（46）內字第3038號函釋在案。
    (二)又土地登記規則第144條第1款規定：「依本規則登記之土
      地權利，有下列情形之一者，於第三人取得該土地權利之
      新登記前，登記機關得於報經直轄市或縣（市）地政機關
      查明核准後塗銷之：一、登記證明文件經該主管機關認定
      係屬偽造」，依上開土地登記規則第7條暨內政部74年12
      月2日台（74）內地字第365559號及行政院秘書處46年6月
      5日台（46）內字第3038號函觀之，土地登記規則第144條
      第1款所規定之土地權利，應係指無涉他人權益之權利人
      單方行為，或是不屬私權爭執之事項而言。查吳慶財雖因
      偽造文書案經判處罪刑（經本院調取台灣彰化地方法院檢
      察署89年度偵字第9085號偽造文書案件全卷核閱屬實），
      然其訴外人吳慶財亦為彰化縣埔心鄉○○○段253地號分
      管人之一，其間有私權爭執，自應由司法機關審判，以資
      解決（按原告對吳慶財提起所有權登記等事件，亦經台灣
      彰化地方法院95年渡家訴字第62號及台灣高等法院台中分
      院96年度家上易字第12號審理中）。且本件原告係單方申
      請就大溝尾段253-1地號其中一部面積206平方公尺更正為
      原告乙○○所有，其除程序不合外，亦違反登記之同一性
      ，依更正登記法令補充規定第6點、第7點及土地登記規則
      第7條之規定，在未經法院判決前，被告自無權依原告所
      請而准予辦理。
    (三)原告另主張何以大溝尾253地號土地之所有權人原為原告
      甲○所有，卻可由吳慶財申請更正登記，將其分割出253-
      1地號土地部分。且吳慶財於存證信函中表示願依正確之
      分管部分辦理登記，惟查原告甲○與訴外人吳慶財88年12
      月16日土地登記申請書及所檢附協議書等證明文件，上有
      原告甲○及案外人吳慶財等2人之簽章，非如原告所指單
      獨由吳慶財申請更正登記，此亦有被告所提土地申請書影
      本附卷可稽（見本院卷第47頁至第52頁）。又原告所稱該
      存證信函之內容（見本院卷第24頁及第25頁）與原告申請
      更正之事項內容並非一致。本案標的大溝尾段253地號在
      分割前既是原告及吳慶財三人分耕分管，在實際分耕分管
      位置、面積不明確，亦未檢附三人協議書之情形下，被告
      亦無由依原告單方申請准許辦理分割或更正登記。
    (四)原告主張內政部87年11月13日台（87）內地字第8711880
      號函：「權利人持憑法院刑事判決證明文件申請註銷因偽
      造文書所申請補發之所有權狀，登記機關得撤銷補發之權
      狀」係為呼應土地登記規則第144條第1款之「登記證明文
      件為偽造之內容」，故權利人可持法院刑事判決證明申請
      辦理，然細查上開內政部87年11月13日台（87）內地字87
      11880號函，行政機關得撤銷有瑕疵之行政處分，其先決
      條件是「如不涉及私權爭執無人告爭時」，即應係指無涉
      權利主體變更之單純行為或是不涉私權爭執之事項而言，
      亦符合與上開行政院秘書處46年6月5日台（46）內字第30
      38號函釋意旨。本案更正登記事涉私權爭執，且關係權利
      主體之變更，與上開單純註銷權狀之處分，不能相提並論
      。退而言之，姑且不論該條文所指得撤銷之案件性質為何
      ？本案如依該條文辦理而准予塗銷原先之登記，則應回復
      為原登記之狀態，即埔心鄉○○○段253、253-1兩地號回
      復為253地號，面積回復為2,934平方公尺，所有權人回復
      為原告甲○。但原告卻要求更正同地段253-1地號為原告
      甲○後，再將其中一部面積206平方公尺更正為原告乙○
      ○所有，這顯然不合該規定之意旨，被告予以否准，並無
      不合。
    (五)再「有下列各款情形之一者，登記機關應以書面敘明理由
      及法令依據，駁回登記之申請：三、登記之權利人、義務
      人或其與申請登記之法律關係有關之權利關係人間有爭執
      者。」為土地登記規則第57條第1項第3款所規定，本案分
      管之一吳慶財被判刑確定，本案申請更正又無吳慶財之會
      同或同意書，權利人間又有私權爭執，已符合上述駁回之
      規定。原告僅單就分割後之埔心鄉○○○段253-1地號申
      請更正為原告甲○，再將其中一部面積更正為原告乙○○
      所有。惟查本案分管人除原告外尚有吳慶財，依內政部73
      年11月6日台（73）內地字第264931號函及行政法院88年
      判字第158號判決意旨，可更正登記為分管人個別所有，
      是將「分別共有」之登記型態變更為「個別所有」。雖以
      更正名義申請，實質是共有物分割，應經全部分管權利人
      之同意或經由法院之判決方得為之，本案放領土地尚有埔
      心鄉○○○段253地號，自亦應併同辦理，並檢附分割位
      置圖面積及協議書，由分管權利人共同辦理。然原告單就
      埔心鄉○○○段253-1地號申請更正，除違反更正登記同
      一性外，對於未會同之分管人吳慶財實屬不公。被告依上
      述各相關函示及土地登記規則第57條第1項第3款規定，駁
      回原告之申請並無違誤。
    (六)而本案原告更正登記之申請，係以一般文書申請方式，經
      由彰化縣政府函轉被告辦理，並未依土地登記規則規定之
      制式登記申請書及申請人到場送件辦理，因未依土地登記
      規則規定之程序送件，並無土地登記規則第56條規定給予
      15日補正之適用，被告依一般公文書函復，對原告之權益
      並無影響，原告隨時可依規定提出申請，被告無法辦理之
      理由，於被告回復函中已詳述。又原告申請本案更正登記
      ，並非由全體分管人共同申請，僅就其中之埔心鄉○○○
      段253-1地號提出申請，原告指摘被告違背土地登記規則
      第56條規定及未就塗銷更正登記並更正登記為原告乙○○
      部分分別審究，顯係誤解。
四、綜上所述，原告所訴均非可採，本件原處分並無違誤，訴願
    決定予以維持，亦無不合，原告訴請撤銷，為無理由，應予
    駁回。本件事證已臻明確，兩造其餘之陳述及舉證不影響於
    本判決之認定，爰不一一論列，併予敘明。
據上論結，本件原告之訴為無理由，依行政訴訟法第195條第1項
後段、第98條第1項前段、第104條，民事訴訟法第85條第1項前
段判決如主文。
中　　華　　民　　國　　96　　年　　9　　月　　 20　　日
                  第三庭審判長法  官　王　茂　修
                              法  官　林  金  本
                              法  官　莊　金　昌
以上正本證明與原本無異。
如不服本判決，應於判決送達後20日內向本院提出上訴書狀，其
未表明上訴理由者，應於提起上訴後20日內向本院提出上訴理由
書（須依對造人數附具繕本）；如於本判決宣示或公告後送達前
提起上訴者，應於判決送達後20日內補提上訴理由書（須附繕本
）。未表明上訴理由者，逕以裁定駁回。
中　　華　　民　　國　　96　　年  　9　　月　　 27    日
　　　　　　　　　　　　　　　書記官　凌  雲  霄
